【裁判字號】    98,聲再,89
【裁判日期】    980826
【裁判案由】    殺人未遂
【裁判全文】
臺灣高等法院臺南分院刑事裁定          98年度聲再字第89號
再審聲請人
即受判決人  甲○○
上列再審聲請人因殺人未遂案件，對於本院98年度上更一字第57
號，中華民國98年6月25日確定判決（臺灣臺南地方法院97年度
訴字第39號；起訴案號：臺灣臺南地方法院檢察署96年度偵字第
14829號），聲請再審，本院裁定如下：
    主    文
再審之聲請駁回。
    理    由
一、聲請意旨略稱：
  (一)聲請人即被告因殺人未遂案件經臺灣高等法院臺南分院以98
    年度上更一字第57號判決被告殺人未遂，其更一審有罪判決
    理由認定，被告有殺人之犯意，顯有違誤，更一審判決中記
    載：「（五）以被告確有殺害被害人張貴美之主觀犯意，以
    證人即被害人證稱：甲○○在砍我的時後，就說：『我一定
    要你死』等語... 復於原審亦具結證稱：『被告神情很兇，
    【一定要我死】，我一直抵抗，被告將刀子放在我的頸部要
    割，【且說我就不相信這樣你還不會死】等語明確，但被告
    並未在實施傷害時有說話，此經證人蔡夢宏於97年6月27日
    於一審審理時，具結證述：「我並沒有聽到被告說『我就不
    信我還殺不死你』，被告當時沒有說甚麼話。」等語；另證
    人警員王敏雄於97年6月27日於一審審理中具結證述：「過
    程中被告並沒有說甚麼話。」等語（參見臺灣高等法院臺南
    分院97年度上訴字第1082號刑事判決第9頁）。按告訴人之
    告訴，係以使被告受刑事訴追為目的，是其陳述是否與事實
    相符，仍應調查其他證據以資審認（最高法院52年台上字第
    1300號判例）。然更一審卻引用未經查證之證言，認定被告
    有殺人之犯意，證人即被害人張貴美所證稱：「被告說我就
    不相信這樣你還不會死」等語。惟並無證據證明證人即被害
    人張貴美所說之證詞是否屬實，然此證言已誤導庭上法官之
    判決，確足以動搖全案確定判決，依卷內證據證明，其他三
    位在場目擊證人皆在審理時證稱：「並未聽到被告有說話。
    」等語明確，更一審所採用認定被告甲○○有殺人犯意憑證
    ，顯與卷內證據不符。
  (二)殺人未遂罪之成立，以有戕害他人生命之故意，著手於殺人
    行為之實行，而未發生死亡結果為要件。又「殺人與傷害人
    致死之區別，應以有無殺意為斷，其受傷之多寡，及是否為
    致命部位，有時雖可藉為認定有無殺意之心證，究不能據為
    絕對標準」。又「刑法上之殺人既遂罪或未遂罪與傷害致人
    於死或傷害致人於重傷罪之區別，應以加害人是否具有殺人
    之故意為斷。如加害人具有殺人故意，而結果致被害人死亡
    或重傷者，依法固應論殺人罪或殺人未遂罪。如加害人僅有
    傷害他人之故意，而結果縱致被害人死亡或重傷，依法應論
    傷害致人於死罪或傷害致人於重傷罪外，該加害人既無殺人
    之故意，即不應遽依殺人罪或殺人未遂罪相繩」（最高法院
    18年上字第130號判例、78年台上字第5316號判決可茲參照
    ）。刑事訴訟法第155條第1項：「證據之證明力，由法院本
    於確信自由判斷，但不得違背經驗法則及論理法則，同條第
    2項也明文規定：「無證據能力未經合法調查之證據，不得
    作為判斷之依據。」按犯罪事實應依證據認定之，無證據不
    得認定犯罪事實，又不能證明被告犯罪者，應諭知無罪之判
    決，刑事訴訟法第154條第2項，第301條第1項分別訂有明文
    。且認定不利於被告之事實，須依積極證據，苟積極證據不
    足為不利於被告事實之認定時，即應為有利於被告之認定，
    更不必有何有利之證據（最高法院30年上字第816號判例參
    照）。而認定犯罪事實所憑之證據，雖不以直接證據為限，
    間接證據亦包括在內；然而無論直接或間接證據，其為訴訟
    上之證明，須於通常一般之人均不致有所懷疑，而得確信其
    為真實之程度者，始得據為有罪之認定，倘其證明尚未達到
    此一程度，而有合理之懷疑存在時，基於無罪推定之原則，
    即應為無罪之判決（最高法院76年台上字第4786號判例參照
    ）。又告訴人之告訴，係以使被告受刑事追訴為目的，是其
    陳述是否與事實相符，仍應調查其他證據，以資審認。苟其
    所攻擊之詞，尚有瑕疵，則在此瑕疵未究明之前，即不得採
    為斷罪之基礎（最高法院52年台上字第1300號、61年台上字
    第3099號判例意旨）。
  (三)被告於96年經臺灣臺南地方法院以97年度訴字第39號審理判
    決時，判決書中所載並未以此未經證實之證言，判決被告有
    殺人之犯意，業經被告上訴臺灣高等法院臺南分院以97年度
    上訴字第1082號審理判決時，判決書中明確記載：尚無其他
    證據證明被害人張貴美所指述被告說：【且說我就不相信這
    樣你還不會死】等語（見臺灣高等法院臺南分院97年度上訴
    字第1082號刑事判決書，第9頁）。是以更一審所採用證人
    即被害人張貴美之證言證稱：【甲○○在砍我的時後，就說
    ：『我一定要你死』及『且說我就不相信這樣你還不會死』
    等語】，判決被告有殺人犯意，此經事實審理之法院一審、
    二審，皆查無證據證明被害人即證人張貴美所言屬實，且被
    告甲○○確有三位證人證明被告沒有說這些話，可證被害人
    即證人張貴美所證之證言與事實不符，涉及偽證明確，聲請
    人即被告遂依刑事訴訟法第420條第2項聲請再審，並按大法
    官會議釋字第146號解釋「判決確定後，發現該案件認定犯
    罪事實與所採用證據，顯屬不符，自屬審判違背法令，得提
    起非常上訴，如具有再審原因者，仍可依再審程序聲請再審
    」。並聲請傳喚證人乙○○、李宗謹、王敏雄，證明被害人
    即證人張貴美庭上證言係屬偽證。為此聲請准予再審云云。
二、按刑事訴訟法第420條第1項規定：有罪之判決確定後，有下
    列情形之一者，為受判決人之利益，得聲請再審︰原判決
    所憑之證物已證明其為偽造或變造者。原判決所憑之證言
    、鑑定或通譯已證明其為虛偽者。受有罪判決之人，已證
    明其係被誣告者。原判決所憑之通常法院或特別法院之裁
    判已經確定裁判變更者。參與原判決或前審判決或判決前
    所行調查之法官，或參與偵查或起訴之檢察官，因該案件犯
    職務上之罪已經證明者，或因該案件違法失職已受懲戒處分
    ，足以影響原判決者。因發現確實之新證據，足認受有罪
    判決之人應受無罪、免訴、免刑或輕於原判決所認罪名之判
    決者。次按刑事訴訟法第420條第1項第1款至第3款及第5款
    情形之證明，以經判決確定，或其刑事訴訟不能開始或續行
    非因證據不足者為限，始得聲請再審，同條第2項復定有明
    文。即原判決所憑之證物已證明其為偽造或變造；原判決所
    憑之證言、鑑定或通譯已證明其為虛偽者；必其偽造或虛偽
    經判決確定或其刑事訴訟不能開始或續行非因證據不足者，
    始足當之。
三、經查，本院原確定判決，已就本件再審聲請人即被告所犯殺
    人未遂罪之理由敘述甚詳，本院前揭原確定判決依調查證據
    所得，而認定聲請人確有之犯行，其證據之斟酌取捨，並無
    違背一般經驗法則及論理法則之情事，聲請人於判決確定前
    之答辯，為原判決所摒棄不採，原確定判決已詳為說明理由
    。聲請人主張因證人即被害人張貴美之證述與證人乙○○、
    李宗謹、王敏雄於警詢及原審所為之陳述不符，故證人張貴
    美之陳述必有虛偽、造假。惟聲請人所主張各節，經本院查
    明本案證人乙○○並無完整目睹案發經過，其係於被害人張
    貴美大喊救命後，始開始注意到本案被害人遭受攻擊（見本
    院98年度上更一字第57號判決，第7頁）；而警員即證人王
    敏雄及李宗謹亦係接獲民眾報案後，始到現場阻止被告繼續
    為殺人之犯行，是證人張貴美所為之證述與證人乙○○等人
    之證詞內容，尚難認係對同一案發時間點所為之證述，故聲
    請人主張證人張貴美之證述必有虛偽，應難認已就此為相當
    之證明，不足為本件聲請再審理由之相當證明。聲請人固以
    前述聲請意旨指摘原判決所憑之證物及證言有虛偽及不實云
    云，惟聲請人均未提出上開所稱證據有何有已因偽造或虛偽
    而經確定判決之證明，復無非因證據不足而不能開始或續行
    刑事訴訟之情形，僅憑聲請人主觀臆測而鋪陳案情，核與刑
    事訴訟法第420條第1項第1款、第2款之規定不合。是以聲請
    人空言指摘原判決不當，其聲請再審顯無理由，應予駁回。
四、據上論斷，應依刑事訴訟法第434條第1項，裁定如主文。
中    華    民    國    98    年    8     月    26    日
                  刑事第一庭    審判長法  官  黃崑宗
                                      法  官  蔡長林
                                      法  官  夏金郎
以上正本證明與原本無異。
如不服本裁定，應於收受本裁定後五日內向本院提出抗告狀。
                                      書記官  劉岳文
中    華    民    國    98    年    8     月    28    日


司法院資訊處製作；財團法人民間司法改革基金會備份。
